【裁判字號】    94,訴,135
【裁判日期】    950503
【裁判案由】    返還不當得利
【裁判全文】
臺灣臺東地方法院民事判決               94年度訴字第135號
原      告  乙○○
訴訟代理人  邱聰安律師
被      告  丙○○
上列當事人間請求返還不當得利等事件，本院於民國95年4月19
日言詞辯論終結，判決如下：
    主      文
原告之訴駁回。
訴訟費用由原告負擔。
    事實及理由
一、原告主張：坐落臺東縣大武鄉○○段237地號土地 (下稱系
    爭土地)係原告與被告之父楊榮哲所合資購買，雙方於民國
    84年9月5日簽立合約書，約定系爭土地和同段238、242、25
    5地號等共4筆土地，由楊榮哲屋前道路排水溝邊起，深度75
    台尺，寬自同段237、238地號界線起至同段255地號界線止
    ，雙方同意按原告60%，被告之父楊榮哲40%分配計算，並將
    系爭土地信託登記為訴外人甲○○名義。被告之父楊榮哲於
    85年間以訴外人甲○○名義向訴外人臺東區中小企業銀行股
    份有限公司 (下稱東企銀行)借貸新臺幣（下同）500,000
    元，並以系爭土地設定本金最高限額抵押權830,000元供上
    開借貸之擔保。嗣楊榮哲於87年死亡後，因被告無力依約按
    期繳納本息，原告唯恐系爭土地遭東企銀行拍賣抵償，遂代
    為繳納本息，自88年10月19日起至92年11月13日止共計為被
    告繳納本息517,862元。後被告復表示願自行負擔償還東企
    銀行之本息，惟因遲未依約給付，系爭土地終遭東企銀行聲
    請本院強制執行而易手。再被告另以原告與其父楊榮哲合資
    共買之系爭土地抵押借款120,000元時，曾言明願按期清償
    ，以免共買之系爭土地被拍賣。豈被告竟違斯言，致系爭土
    地被拍賣，自屬債務不履行之行為。系爭土地公告現值為
    785,064元，原告持有60%，即471,038元，此部分之損失，
    自應由被告負責賠償，爰依民法第179條不當得利之法律關
    係，請求被告給付原告代繳之上開借款本息517,862元。再
    依民法第226條第1項債務不履行之法律關係，請求被告賠償
    系爭土地價金請求權給付不能之損害471,038元，並聲明:
    被告應給付原告988,900元及自94年9月4日起至清償日止，
    按年息5%計算之利息。
二、被告則以: 其父楊榮哲確與原告合資購買土地並信託登記於
    訴外人甲○○名下，且於84年9月5日簽訂合約書。惟於85年
    間系爭土地設定抵押予訴外人東企銀行供擔保，借得款項50
    0,000元係原告取去自用，所以原告才一直繳納利息。於88
    年間因被告欠缺資金，向訴外人甲○○借貸120,000元，甲
    ○○才以系爭土地向訴外人東企銀行增貸120,000元轉借給
    被告。由訴外人東企銀行借貸資料上觀之，借款人為甲○○
    、貸得之款項也都撥入甲○○帳戶內，被告只是向甲○○轉
    借而已，與原告並無直接之法律關係，自無何不當得利之可
    言。原告代甲○○繳納利息，受不當得利之人應為甲○○而
    非被告，充其量僅甲○○能訴請被告給付該項利息而已，與
    原告毫不相干。況85年間所借得之500,000元係原告自行花
    用，利息自應由原告負擔，豈可全都算到被告或甲○○頭上
    ? 至系爭土地被拍賣，拍得之價金也剛好清償原告的借款，
    原告自無何損害之可言等語，資為抗辯，並聲明: 原告之訴
    駁回。
三、原告與被告之父楊榮哲於84年9月5日訂立合約書，約定就系
    爭土地在內之上述4筆土地，自被告之父楊榮哲屋前道路排
    水溝邊起，深度75台尺，寬自系爭土地界線起至同段255地
    號界線止，按原告60%，被告之父楊榮哲40%之比例分配計算
    ，後系爭土地於84年11月1日以買賣為原因，登記在訴外人
    甲○○名下，嗣於85年11月20日設定本金最高限額抵押權予
    訴外人東企銀行，權利價值為830,000元，並於同年月22日
    向東企銀行借得500,000元，爾後即陸續轉單展期，88年9月
    7 日再增貸120,000元，共為620,000元，惟因甲○○無力按
    期清償本息，東企銀行於取得本院89年度促字第1690號支付
    命令之執行名義後，聲請本院民事執行處以本院94年度執字
    第207號清償債務強制執行事件查封拍賣系爭土地，於94年5
    月26日由訴外人楊玉琳拍定買受之事實，有土地登記謄本(
    見本審卷第8頁至第9頁、第130頁至134頁)、合約書 (見本
    審卷第22頁、第135頁)、地籍圖謄本 (見本審卷第136頁至
    第137頁)、東企銀行本金及利息明細資料列印表 (見本審卷
    第23頁至第24頁、第64頁)、借據及授信約定書 (見本審卷
    第41頁)、存摺帳卡明細表 (見本審卷第52頁至第57頁、第
    114頁、第119頁至第121頁)等件附卷可稽，復經本院依職權
    調取本院94年度執字第207號清償債務強制執行事件卷宗查
    閱屬實，兩造對此均不爭執，自堪信為真實。經本院協調兩
    造，確認爭點為: (1)85年11月22日之500,000元借款實際上
    是否為原告所借或楊榮哲所借? (2)原告依不當得利請求被告
    給付代繳本息517,862元是否有理? (3)原告依民法第226條第
    1項及85年9月5日合約書約定，請求被告損害賠償471,038元
    是否有理? 本院自應據此而為審究。
四、經查:
(一)按當事人主張有利於己之事實者，就其事實有舉證之責任。
    民事訴訟法第277條前段著有明文。又請求履行債務之訴，
    除被告自認原告所主張債權發生原因之事實外，應先由原告
    就其主張此項事實，負舉證之責任，必須證明其為真實後，
    被告於其抗辯事實，始應負證明之責任，此為舉證責任分擔
    之原則。再非債清償之不當得利返還請求權，以債務不存在
    為其成立要件之一，主張此項請求權成立之原告，應就債務
    不存在之事實負舉證責任。最高法院分別著有43年臺上字第
    377號判例、28年上字第1739號判例可資參照。本件原告主
    張被告之父楊榮哲於85年間以訴外人甲○○名義向訴外人東
    企銀借貸500,000元，並以系爭土地設定本金最高限額抵押
    權830,000元供借貸之擔保，嗣楊榮哲死後，因被告無力依
    約按期繳納本息，原告恐系爭土地遭東企銀行拍賣受償，遂
    代為繳納本息，自88年10月19日起至92年11月13日止共計代
    被告繳納本息517,862元等語。然為被告所否認，辯稱上開
    500,000元係原告所借貸等語。依上說明，原告自應就上開
    500,000元係被告之父楊榮哲所借貸之事實，負舉證證明之
    責任。
  1、系爭土地係以東企銀行為抵押權人，設定本金最高限額830
     ,000 元之抵押權擔保，而於85年11月19日由甲○○向東企
     銀行借款500,000元之事實，有他項權利證明書、抵押權設
     定契約書 (均見本院94年度執字第207號卷)在卷可佐。又
     該500,000元係以甲○○名義向東企銀行借貸，並由原告之
     妻楊許八與為保證人之事實，業據證人甲○○於準備程序
     中結證明確 (見本審卷第76頁)，原告對此亦不否認 (見本
     審卷第77頁)，自堪信為真實。又該500,000元借款於85年
     11月22日核撥入甲○○帳戶後，即由原告之妻楊許八與轉
     帳繳納利息，有東企銀行95年1月20日 (95)東企銀武字第2
     號函附甲○○放款帳卡明細單及東企銀行活期儲蓄存款取
     款條、存摺存款取款條等件 (見本審卷第113頁至第121頁)
     附卷可稽，兩造對此均不爭執 (見本審卷第146頁)，亦堪
     信為實在。是上開500,000元借款自東企銀行85年11月22日
     核撥至甲○○帳戶後，即由原告繳納利息乙節，洵堪認定
     。
  2、證人即系爭土地抵押借款人甲○○結證稱: 「 (提示本院
     94年度執字第207號全卷並問: 詳細情形如何？)我向東企
     銀行於85年借500,000元，到88年又借120,000元，那只是
     用我的名字去借錢的，還款是實際使用人還款，500,000
     元是楊榮哲借的。120,000元是丙○○借的，後來東企銀行
     通知我，我有通知兩造，原告說他有在付錢，被告我沒有
     見到人，所以不知道有無付款。」、「 (問: 後來土地被
     拍賣掉是否知情？有否通知兩造？)我知道被拍賣掉了，我
     有通知原告，還有通知被告的舅舅、阿姨，沒有見到被告
     。」、「 (提示本審卷所附東企銀行支出收入傳票，並問:
     有何意見？)無意見，錢都是進入我的帳戶內，我將存摺、
     印章交給楊榮哲，由他去領取。」、「 (問: 是否有常常
     與楊榮哲在一起?) 我們是同居，他在87年過世了。」、「
     (問：楊榮哲過世後，你的印章及存摺在何處?) 我收回由
     我保管。」、「 (問：87年以後是否有人向你要存摺及印
     章去領錢？)沒有。」等語 (見本審卷第75頁至第76頁)。
     惟被抗辯證人甲○○是以兩筆土地抵押供擔保後各借500,
     000元，一筆土地是237地號 (即系爭土地)，另一筆238地
     號土地也借了500,000元是其父楊榮哲借的，該筆借款已經
     清償完畢等語 (見本審卷第77頁)。經本院提示本院94年度
     執字第207號卷所附系爭土地之他項權利證明書，並詢以是
     否如此時，證人甲○○證稱: 「是的。237地號及238地號
     均各借500,000元，兩筆土地都是楊榮哲借的，總共借了1,
     000,000元。」等語，嗣再詢以當時向東企銀行借了幾次50
     0,000元時，證人證稱:「1次。」等語 (均見本審卷第77頁
     )。是可認甲○○於85年間以系爭土地設定抵押權供擔保向
     東企銀行借貸500,000元後，除於88年間加借120,000元外
     ，均以換單展期之方式續借迄無力清償本息時止，並無另
     行成立新借貸契約之情事，此由上述甲○○證稱只向東企
     銀行借貸一次500,000元之證詞，並參以東企銀行甲○○存
     摺帳卡明細單上載明85年11月22日、86年10月16日、87年
     12月18日、88年9月7日等放款及嗣後轉帳紀錄(見本審卷第
     51頁至第56頁)觀之甚明。
  3、再者，東企銀行通知催繳時，證人甲○○有通知原告，原
     告說他有在付錢等情，核與證人甲○○前揭證詞所述之情
     節相符。上開500,000元既係原告以甲○○名義向東企銀行
     借貸，則原告與甲○○間成立借名契約，應類推適用民法
     委任之相關規定，是與東企銀行成立借貸契約者，乃甲○
     ○本人而已。依前揭情形，87年楊榮哲過世後，甲○○之
     印章、存摺既皆由證人本人親自保管已如前述，同理，被
     告抗辯88年係向甲○○借款120,000元，與原告無涉等語，
     亦係實情。
  4、綜上說明，原告自85年11月22日東企銀行500,000元借款給
     甲○○，並核撥至甲○○帳戶起，即繳納該筆借款之本息
     迄甲○○無力清償時為止。嗣被告再於88年間向甲○○借
     款120,000元，參以證人甲○○上開「那只是用我的名字去
     借錢的，還款是實際使用人還款」之證詞，益足佐證系爭
     500,000元借款係原告以甲○○名義所借，故方由原告一
     直繳納本息而未有異詞迄今，此外，原告復無法舉事證以
     實其說，則主張上開500,000元係其弟楊榮哲以甲○○名義
     所借用乙節，自不足採。
(二)再按無法律上之原因而受利益，致他人受損害者，應返還其
    利益。雖有法律上之原因，而其後已不存在者，亦同。民法
    第179條定有明文。又民法第179條規定不當得利之成立要件
    ，必須無法律上之原因而受利益，致他人受損害，且該受利
    益與受損害之間有因果關係存在 (最高法院85年度臺上字第
    2656號、89年度臺上字第288號判決參照)方足認定。再按債
    權人基於債之關係，得向債務人請求給付。民法第199條第1
    項亦有規定。而債之關係為特定人間之權利義務關係。債權
    債務之主體，應以締結契約之當事人為準，故凡契約上所載
    明之債權人，不問其實際情形如何，對於債務人當然得行使
    契約上之權利，而且債權人只能向債務人請求給付，而不能
    向債務人以外之人請求給付。最高法院亦分別著有43年臺上
    字第99號、18年上字第1953號判例可資參照。本件原告主張
    其繳納自88年10月19日起至92年11月13日止之借款本息517,
    862元，係訴外人甲○○提供其名下之系爭土地設定抵押權
    擔保，於88年9月7日向訴外人東企銀行借貸620,000元之本
    息，有借據 (見本審卷第41頁)、本金及利息明細資料列印
    單 (見本審卷第23頁至第24頁)在卷可稽、被告對上開甲○
    ○向東企銀行擔保借款之事實亦不爭執，自堪信為實在。是
    繳納上開借款本息之權利義務主體，應為訴外人甲○○與東
    企銀行，縱使如原告所稱係唯恐系爭土地遭東企銀行拍賣，
    故代為清償本息等情屬實，依上說明，仍難認被告為系爭借
    貸契約之債務人。是原告代繳上開本息之受利益人應為甲○
    ○而非被告甚明。被告非系爭借貸契約之當事人，與原告代
    繳本息之損害間自無何因果關係，被告抗辯其只是向甲○○
    轉借120,000元而已，與原告並無直接之法律關係，自無何
    不當得利之可言，原告代甲○○繳納本息，受不當得利之人
    應為甲○○而非被告等語，信而有徵，堪認為實在。原告既
    係代甲○○繳納東企銀行貸款本息，則依不當得利之法律關
    係請求被告給付，自屬於法無據甚為灼然。
(三)末按各合夥人之出資，及其他合夥財產，為合夥人全體之公
    同共有。合夥人於合夥清算前，不得請求合夥財產之分析。
    民法第668條、第682條第1項亦有規定。且合夥解散後，應
    先經清算程序，合夥財產於清算完畢，清償合夥債務或劃出
    必需數額後，始能就賸餘財產返還各合夥人之出資及應受分
    配利益之成數，在未經清算終結確定盈虧以前，自不得就原
    來出資為全部返還之請求。最高法院亦著有53年臺上字第20
    3號判例可資參照。本件兩造不爭之84年9月5日原告和其弟
    即被告之父楊榮哲簽立之合約書第2條明文約定: 分讓土地
    範圍自楊榮哲屋前道路排水溝邊起深度75台尺、寬自舊地號
    1231(即系爭土地)與1332之1地號界線起至1229之1(即同段
    255地號土地)與1224之1地號界線上。雙方同意按下列比例
    分配: 楊榮哲40%，原告60%分配計算 (見本審卷第22頁)。
    再參照合約書其他條款之約定，益足佐證雙方係約定全部4
    筆土地即復興段237、238、242、255地號土地中楊榮哲住屋
    以外部分由原告分得60%，楊榮哲分得40%，此有兩造不爭之
    地籍圖謄本 (見本審卷第137頁)附卷可稽。是上開分讓部分
    土地之合約，係雙方互約出資購買土地並借名登記於第3人
    名下以牟利之契約，其性質與民法合夥之規定相當，應類推
    適用合夥之相關規定。而楊榮哲已於87年間死亡，業據證人
    甲○○證述明確 (見本審卷第76頁)。原告主張系爭土地其
    有60%之權利，係信託登記為甲○○名義，被告無力清償系
    爭土地抵押擔保之貸款本息，致系爭土地遭拍賣而使渠喪失
    60 %之權利，此係可歸責於被告之事由致給付不能，依民法
    第226條第1項規定，被告應賠償系爭土地公告現值60%，即4
    71,038元等語。然查以系爭土地為擔保，於85年間向東企銀
    行借得之500,000元，嗣並於88年間再增借120,000元等情，
    係甲○○出名所借，並非被告向該銀行所借得等情已如前述
    ，是原告此部分之主張，已屬無據，況原告上開主張縱屬實
    情，亦因原告和被告之父楊榮哲間之上開公同共有合夥財產
    尚未清算，依上說明，原告自不能執其中特定之一筆合夥財
    產 (即系爭土地)之得喪來請求被告賠償甚明。
五、綜上所述，原告依民法第179條不當得利之法律關係，請求
    被告給付已繳之本息517,862元及依民法第226條第1項給付
    不能之法律關係，請求被告賠償471,038元損害，依上述說
    明，核屬無據，為無理由，應予駁回。
六、據上論結，本件原告之訴為無理由，依民事訴訟法第78條，
    判決如主文。
中    華    民    國    95    年    5     月    3     日
                  民事庭審判長  法  官  王漢章
                                法  官  簡芳潔
                                法  官  曾宗欽
以上正本係照原本作成。
如對本判決上訴，須於判決送達後20日內向本院提出上訴狀。
中    華    民    國    95    年    5    月     5     日
                                書記官  蕭家玲


司法院資訊處製作；財團法人民間司法改革基金會備份。
